【裁判字號】    97,上,397
【裁判日期】    980311
【裁判案由】    撤銷股東會決議等
【裁判全文】
臺灣高等法院臺中分院民事判決           97年度上字第397號
上  訴  人     丙○○
訴訟代理人     張慶松律師
複  代理人     何孟育律師
被  上訴人     惠瑩實業股份有限公司
法定代理人     乙○○
被  上訴人     甲○○
上列二人共同
訴訟代理人 甘龍強律師
上列當事人間請求撤銷股東會決議事件，上訴人對於中華民國97
年10月3日臺灣台中地方法院97年度訴字第865號第一審判決提起
上訴，並在本院為訴之變更，本院於中華民國98年 2月25日言詞
辯論終結，判決如下：
    主  文
上訴人變更之訴駁回。
第二審訴訟費用由上訴人負擔。
    事實及理由
甲、程序方面：按訴之變更或追加，非經他造同意，不得為之，
    但有民事訴訟法第255條第1項第2款至第6款情形者，不在此
    限，民事訴訟法第446條第1項定有明文。上訴人原起訴聲明
    為：「1.被上訴人於民國97年 2月13日臨時股東會所為補選
    甲○○為董事之決議應予撤銷。．．．3.確認被上訴人與甲
    ○○間之委任關係不存在」，變更為：「1.確認被上訴人於
    民國97年 2月13日臨時股東臨時會所為補選甲○○為董事之
    決議無效。3.確認被上訴人與甲○○間之委任關係不存在」
    （原起訴聲明第 2項部分業經原審判決上訴人勝訴確定。原
    起訴聲明第3項與變更後之聲明第3項雖均為請求確認被上訴
    人與甲○○間之委任關係不存在，惟原起訴主張委任關係不
    存在，係因上開97年 2月13日之決議被撤銷之故，變更後主
    張委任關係不存在，係因上開97年 2月13日之決議無效之故
    ，仍應認為係變更之訴），惟因原起訴與變更後之新訴，其
    基礎事實同一且無礙於被上訴人攻擊防禦及訴訟終結，無庸
    徵得被上訴人同意，應予准許，合先敘明。
乙、實體方面：
壹、聲明部分：
一、上訴人方面：(一)原判決不利於上訴人部分均廢棄。(二)前開廢
    棄部分，請求：1.確認被上訴人惠瑩實業股份有限公司於97
    年 2月13日臨時股東會所為補選甲○○為董事之決議無效。
    2.確認被上訴人惠瑩實業股份有限公司與被告甲○○間委任
    關係不存在。
二、被上訴人方面：駁回上訴。
貳、陳述及理由部分：
一、上訴人主張：
(一)、1.上訴人自民國94年 4月26日起擔任被上訴人惠瑩實業股份
    有限公司（以下稱惠瑩公司）董事長，接任後即積極清查公
    司財務狀況及轉投資大陸事業現況，發現前任董事長即訴外
    人乙○○、現任董事何國彥及監察人何黃秀英有掏空及業務
    侵占犯行，乃陸續代表公司對乙○○、何國彥及何黃秀英提
    出背信、侵占、偽造文書及商業會計法告訴。詎渠等知悉上
    訴人已代表惠瑩公司對渠等提出告訴後，共謀利用少數股東
    自行召集股東會權利而向經濟部申請召集股東臨時會，經濟
    部於95年12月25日發函命惠瑩公司應於96年 1月20日前召集
    股東臨時會，上訴人旋依法召開臨時董事會，並決議於96年
     1月16日上午10時30分召開惠瑩公司股東臨時會。股東乙○
    ○、甲○○、何黃秀英及何國彥於該次股東臨時會，明知惠
    瑩公司未訂定議事規則，且主席即上訴人已宣布散會，並告
    知渠等均涉嫌違法掏空惠瑩公司而不得繼續開會之情形下，
    依公司法第182條之 1第2項不得推選會議主席，竟於主席即
    上訴人宣布散會後自行推選乙○○擔任主席，更違法決議解
    任上訴人之董事職務，並補選甲○○為董事，再於董事會時
    推選乙○○擔任董事長。上訴人乃訴請確認96年 1月16日股
    東會決議無效（以下稱前案訴訟），經原審96年度訴字第32
    4號民事判決、臺灣高等法院臺中分院96年度上字第278號民
    事判決及最高法院97年度台上字第1737號民事裁定，均認定
    上訴人備位聲明有理由，即96年 1月16日股東臨時會散會後
    補選甲○○為董事之決議係違法而應予撤銷，並因而判決確
    認被上訴人甲○○與被上訴人惠瑩公司委任關係不存在，則
    該次股東臨時會後所召開董事會推選乙○○為董事長部分，
    同有無效事由，乃屬當然。
  2.詎被上訴人惠瑩公司明知前案訴訟於第二審判決後，上訴人
    已就先位聲明部分依法上訴第三審，為圖掩飾前次股東臨時
    會違法所生瑕疵，竟於97年1月25日通知上訴人將於97年2月
    13日上午 9時召開股東臨時會（以下稱系爭股東臨時會），
    以補選董事一人，上訴人於當日股東臨時會甫開會時即當場
    異議，表示前案訴訟已上訴，並提出民事裁定及上訴理由狀
    ，該等資料均作為會議記錄之附件。然主席乙○○仍強行開
    會並進行補選董事之議程，由股東何國彥推選被上訴人甲○
    ○為董事候選人，經其他股東選舉甲○○為董事。嗣上訴人
    提示股份轉讓契約書，表示已於97年2月5日將持股百分一轉
    讓予陳芸生並作為附件，其餘股東並無任何理由即決議否決
    。
  3.依公司法第 189條規定，股東會之召集程序或其決議方法，
    違反法令或章程時，股東得自決議之日起三十日內，訴請法
    院撤銷其決議。前案訴訟第一、二審判決結果均認定上訴人
    備位聲明有理由，即該次股東臨時會散會後補選甲○○為董
    事之決議係違法而應予撤銷，嗣上訴人雖就先位聲明部分上
    訴第三審，惟經最高法院以97年度台上字第1737號裁定駁回
    上訴確定。按公司法第 189條撤銷股東會決議之訴為形成訴
    訟，須待確定後始生效力，則被上訴人惠瑩公司董事既無缺
    額，自無召開股東臨時會之必要補選一席董事之必要，該決
    議之召開為違法，上訴人自得訴請撤銷之。而被上訴人雖辯
    稱乙○○於96年 1月16日董事會經推選為惠瑩公司董事長係
    合法，惟前案訴訟經最高法院駁回上訴而告確定，被上訴人
    惠瑩公司董事缺額即達三分之一，而補選被上訴人甲○○為
    董事之決議復遭判決撤銷，依公司法第 201條規定，董事會
    僅能於三十日內召開股東臨時會補選，無所謂股東臨時會散
    會後再召開董事會推選董事長之間題。準此，乙○○於96年
     1月16日經董事會推選為惠瑩公司董事長部分仍屬無效，被
    上訴人辯稱不影響乙○○被推選為董事長之資格，顯無可採
    。
  4.公司法第 191條規定：股東會決議之內容，違反法令或章程
    者無效。又股份有限公司之股份，除法律另有規定外，得自
    由轉讓，此為股份自由轉讓原則，公司既不得以章程禁止限
    制，更遑論以股東會決議方式限制。上訴人於系爭股東臨時
    會時表示已將百分之一股份轉讓與訴外人陳芸生，詎系爭股
    東臨時會竟決議否決，顯違股份自由轉讓原則，該決議內容
    違反公司法第163條第1項規定，自屬無效，上訴人自得訴請
    確認該決議無效。雖被上訴人嗣後就訴之聲明第二項表示此
    部分不予爭執，並指稱上訴人訴請確認該部分決議無效係無
    確認利益。惟上訴人將百分之一股份轉讓與陳芸生之議案係
    記載在系爭股東臨時會議事錄，並經股東為否決之決議；尤
    有甚者，被上訴人惠瑩公司迄今仍不同意上訴人辦理股東名
    簿變更登記，顯見上訴人仍有訴請確認該決議無效之利益。
  5.系爭股東臨時會召集程序及補選甲○○為董事之決議既有違
    法而應予撤銷，則被上訴人甲○○自非被上訴人惠瑩公司董
    事，上訴人即有一併訴請確認被上訴人甲○○與被上訴人惠
    瑩公司間委任關係不存在之必要。並聲明：1.被上訴人惠瑩
    公司於97年 2月13日股東臨時會所為補選甲○○為董事之決
    議應予撤銷；2.確認被上訴人惠瑩公司於97年 2月13日股東
    臨時會所為否決上訴人將百分之一股份轉讓與陳芸生之決議
    無效；3.確認被上訴人惠瑩公司與被上訴人甲○○間之委任
    關係不存在；4.訴訟費用由被上訴人連帶負擔。
(二)、在本院補充陳述：
  1.上訴人原起訴聲明第一項係訴請撤銷系爭97年 2月13日股東
    臨時會所為補選甲○○為董事之決議，惟原判決認系爭股東
    臨時會召集錯誤，其決議補選被上訴人甲○○為董事，與公
    司法第201 條規定不合，所為決議應屬無效（判決書第12頁
    ）。爰將起訴聲明第一項撤銷決議之訴變更為確認決議無效
    之訴，原訴與變更後之新訴，其基礎事實同一且無礙於被上
    訴人攻擊防禦及訴訟終結，應屬適法（民事訴訟法第446 條
    第1項但書、第255條第1項第2款參照）。
  2.原判決一方面引最高法院67年台上字第2561號判例意旨認被
    上訴人惠瑩實業公司96年 1月16日股東臨時會決議在未撤銷
    前，仍屬有效，繼認被上訴人甲○○當時尚具有董事身分（
    判決書第10頁倒數第3行以下），被上訴人惠瑩實業公司於9
    7年1月25日當時既未發生董事缺額應補選之問題，自無召開
    股東臨時會補選董事之必要，顯見系爭股東臨時會召集程序
    確有瑕疵；惟原判決他方面竟認董事會於97年 1月25日寄發
    載明補選董事一人之系爭股東臨時會通知，其召集程序並無
    違法，理由前後矛盾，判決當然違背法令。
  3.原判決雖以經濟部67年 7月11日經商3927號函釋及司法行政
    部67年7月19日台67函參06262號函意見，認縱不計入甲○○
    ，被上訴人惠瑩實業公司臨時董事會於96年 1月16日經三名
    董事其中二名董事乙○○、何國彥出席，選任乙○○為董事
    長，應屬合法，惠瑩實業公司董事會嗣後於97年 1月間決議
    召開系爭股東臨時會，決議自為合法。惟該二函釋均係就公
    司董事是否須全體出席作出解釋，與本件係全體董事出席董
    事會而為決議之情形不同，且被上訴人甲○○經補選為董事
    之決議業經前案判決撤銷並已確定，則以不具董事資格之人
    （甲○○）出席董事會並決議選任乙○○為被上訴人惠瑩實
    業公司董事長，該臨時董事會決議應屬無效。公司法就董事
    會決議瑕疵之撤銷或無效並未有類似第189條之1規定，原判
    決逕自扣除甲○○，認被上訴人惠瑩實業公司於96年 1月16
    日臨時董事會選任乙○○為董事長及97年 1月間董事會決議
    召集系爭股東臨時會均屬合法，顯有適用法則不當之判決違
    背法令。綜上所述，原判決既有上開違誤，要屬無可維持，
    敬請鈞院明鑑，廢棄原審不當判決，改諭知如上訴聲明，至
    感德便。
二、被上訴人則以：
(一)、1.按公司股東會之召集程序或其決議方法，違反法令或章程
    時，股東得自決議之日起一個月內，訴請法院撤銷其決議，
    公司法第 189條定有明文，該項決議未撤銷前，仍非無效，
    此與公司法第 191條規定「股東會決議之內容違反法令或章
    程者無效」不同，此有最高法院67年台上字第2561號判例可
    供參照。
  2.被上訴人惠瑩公司於96年 1月16日召開股東臨時會，決議將
    上訴人之董事職位解任，並改選被上訴人甲○○接任該董事
    職位，上訴人提起前案訴訟，先位請求確認該項股東會關於
    解任上訴人董事職位及選任甲○○為董事之決議無效，及確
    認甲○○與惠瑩公司間之委任關係不存在；備位請求撤銷該
    次股東會關於選任甲○○為董事之決議，並確認甲○○與惠
    瑩公司間之委任關係不存在。前案訴訟第一審判決認為上訴
    人先位之訴無理由，備位之訴有理由。該判決認其備位之訴
    有理由，係以該次股東臨時會通知未將補選董事列入議案，
    有違公司法第172條第5項之規定所致。
  3.上訴人於前案訴訟請求撤銷該股東會決議，其中補選甲○○
    繼任董事部分，經第一審判決撤銷，第二審判決維持，被上
    訴人惠瑩公司與甲○○就該敗訴部分未提起上訴，據其認知
    ，該部分已經判決確定，於是決定召開系爭股東臨時會以補
    選董事，選舉結果仍由被上訴人甲○○當選。然而被上訴人
    惠瑩公司與甲○○向該案二審法院聲請發給該部分之判決確
    定證明時，經該二審法院於97年 3月12日發函表示，該案因
    上訴人對先位之訴提起第三審上訴，預備之訴亦生移審效力
    而未確定，從而不准發給判決確定證明書。
  4.依前揭最高法院67年台上字第2561號判例意旨，被上訴人惠
    瑩公司96年 1月16日股東臨時會之決議在法院判決撤銷前仍
    屬有效，並非效力未定。該次股東臨時會之決議既屬有效，
    則上訴人主張其董事職位仍在，惠瑩公司並無補選董事之問
    題，從而提起本件訴訟，請求撤銷被上訴人惠瑩公司97年 2
    月13日系爭股東臨時會補選甲○○為公司董事之決議，自無
    理由，其請求確認甲○○與惠瑩公司間之委任關係不存在，
    亦無理由，自不待言。
  5.被上訴人惠瑩公司96年 1月16日股東臨時會解任上訴人之董
    事職位及補選甲○○繼任董事之決議，既未經法院確定判決
    撤銷，則其決議仍屬有效。該等決議既屬有效，則在該董事
    異動後，由原來董事即乙○○、何國彥與補選當選之甲○○
    三人所組成之董事會推舉乙○○為董事長，自屬合法有效。
    嗣後為召集系爭股東臨時會所召開之董事會，因依當事人認
    知，被上訴人甲○○當選董事之決議已經判決撤銷確定，因
    此甲○○當然不可能參與該項董事會。惟依上述說明，撤銷
    甲○○當選董事決議部分之判決，既因上訴人之上訴而併同
    發生移審效力，致判決未經確定，則甲○○上一次當選董事
    之決議依然有效，被上訴人甲○○縱使參與該次董事會，亦
    不影響該次董事會召集程序和決議之效力。因此，上訴人以
    甲○○參與該次董事會而爭執該董事會召集程序及決議之適
    法性，自非可採。
  6.且公司董事人數三人，董事會開會時是否必須全體出席方為
    有效，依本部67年 7月11日經（67）商3927號函意見：「依
    公司法第192條第1項前段規定『公司董事會，設置董事不得
    少於三人』，因而公司設置三名董事，應屬可行。次依同法
    第206條第1項規定『董事會之決議，除本法另有規定，應有
    過半數董事之出席，出席董事過半數之同意行之。』故除公
    司法另有規定，或章程另有提高之規定情形外，董事人數為
    三人時，在一般普通決議，公司法既僅規定『過半數董事之
    出席，而無必須全體董事出席之規定，如經二名董事之出席
    及經該二名董事之同意所作之決議，似無不合。』經洽准司
    法行政部提供意見，茲准該部67年7月19日臺67函參06262號
    函復意見以：「公司法第206條第1項既有『董事會之決議，
    除本法另有規定外，應有過半數董事之出席，出席董事過半
    數之同意行之』之規定，則董事會之開會，似有過半數董事
    之出席即可。經濟部67年 7月31日商6046號函釋載明上旨可
    供參照。被上訴人惠瑩公司96年 1月16日股東臨時會後推舉
    乙○○為董事長之董事會，當時乙○○、何國彥、甲○○均
    出席，依上述經濟部函釋意旨，縱使甲○○當選董事之決議
    經法院判決撤銷確定，但由乙○○、何國彥二人開會，仍屬
    適法。至於為召集97年 2月13日系爭股東臨時會而召開之董
    事會，僅由乙○○、何國彥二人開會，其屬適法，亦不待言
    。
  7.法院若認為上訴人主張確有撤銷決議之事由，亦應依公司法
    第189條之1認為違反之事實非屬重大，與決議無影響，駁回
    上訴人之請求。
  8.股份有限公司股東就其股份得自由轉讓，無需經股東會決議
    。上訴人就其股份轉讓於97年 2月13日臨時股東會中以臨時
    動議提出，原屬多此一舉，股東會表決結果，雖不同意，但
    如上訴人與受讓人向惠瑩公司辦理股份轉讓之登記時，被上
    訴人惠瑩公司未拒絕辦理，且不予爭執。從而上訴人即無確
    認該決議無效之必要，其應無即受確認判決之法律上利益，
    故該項請求應予駁回。
(二)、在本院補充陳述：
  1.按被上訴人惠瑩實業股份有限公司於97年 2月13日臨時股東
    會補選董事時，上訴人請求撤銷該公司96年 1月16日臨時股
    東會關於選任甲○○為董事決議之訴訟，雖尚未判決確定，
    惟查股東會決議事項經法院判決撤銷者，其決議自判決確定
    時起，溯及於決議時成為無效，此為通說見解。因此，被告
    惠瑩公司96年 1月16日臨時股東會決議解任上訴人董事職務
    之同時，選舉被上訴人甲○○接任該董事一職，則於該次臨
    時股東會選舉甲○○接任董事一職之決議，既經最高法院97
    年 8月21日裁定駁回上訴人丙○○之上訴，而告判決確定，
    該決議於是溯及於96年 1月16日為決議時失其效力。惠瑩公
    司於96年 1月16日臨時股東會決議解任上訴人之董事職務，
    該項決議經上訴人訴請撤銷，遭敗訴判決確定，即該決議確
    定有效。因此，96年 1月16日臨時股東會後，惠瑩公司即處
    於董事缺額三分之一之狀況，此種情形，惠瑩公司於97年 2
    月13日臨時股東會補選董事，自無違反公司法第201 條規定
    ，惟原判決結論仍屬正確，上訴人請求廢棄原判決，自非可
    採。
  2.惠瑩公司董事會於97年1月25日發函通知股東，於97年2月13
    日召開臨時股東會，該董事會為召集股東會所召開之董事會
    ，甲○○並未參加，因為當時該公司之認知係甲○○已喪失
    董事資格，而須補選董事，自不可能由甲○○參加該董事會
    ，因此97年 1月之董事會，其召集程序，自無違反法令之可
    言。綜上所陳，上訴人之上訴為無理由，請鈞院明鑑，賜如
    答辯聲明之判決。
三、以下事實為兩造所不爭執，並有相關訴訟資料在卷可證，足
    堪信為真實，本院即採為判決之基礎：
(一)、上訴人自94年 4月26日起擔任被上訴人惠瑩公司董事長，因
    經濟部於95年12月25日發函命惠瑩公司應於96年 1月20日前
    召集股東臨時會，上訴人乃於95年1月4日召開臨時董事會，
    並決議於96年 1月16日上午10時30分召開惠瑩公司股東臨時
    會。而股東乙○○、甲○○、何黃秀英及何國彥於該次股東
    臨時會，依公司法第182條之1第 2項規定，於主席即上訴人
    宣告散會後自行推選乙○○擔任主席，決議解任上訴人董事
    職務，並補選甲○○為董事，再於董事會時推選乙○○擔任
    董事長。上訴人因此提起訴訟（原審96年度訴字第324 號）
    ，先位聲明：1.確認被上訴人惠瑩公司於96年 1月16日股東
    臨時會會議主席丙○○宣布散會後所為推撰乙○○為會議主
    席、解任丙○○董事職務及選任甲○○為董事之決議無效；
    2.確認被上訴人惠瑩公司與被上訴人甲○○間委任關係不存
    在。備位聲明：1.確認被上訴人惠瑩公司於96年 1月16日股
    東臨時會會議主席丙○○宣布散會後所為選任甲○○為董事
    之決議應予撤銷；2.確認被上訴人惠瑩公司與被上訴人甲○
    ○間委任關係不存在。而承審法院以被上訴人惠瑩公司於96
    年 1月16日召集之股東臨時會散會後所為之推選乙○○為會
    議主席、解任丙○○董事職務及選任甲○○為董事之決議，
    其內容並無違反法令而無效之情形，上訴人先位請求無理由
    ，應予駁回。惟因系爭股東會散會後所為決議選任被上訴人
    甲○○為董事部分，未列入召集之事由，而以臨時動議之方
    式提出，屬程序違法，應予以撤銷。選任被上訴人甲○○為
    董事部分既經撤銷，則被上訴人惠瑩公司與被上訴人甲○○
    間委任關係即不存在，從而上訴人備位聲明為理由，應予准
    許。而兩造均不服判決提起上訴（本院96年度上字第 278號
    ），惟經本院於96年12月11日判決兩造之上訴均駁回。嗣上
    訴人不服第二審判決而向最高法院提起上訴（97年度台上字
    第1737號），案經最高法院於97年 8月21日裁定上訴駁回而
    確定。（以上有原審96年度訴字第324 號民事判決、本院96
    年度上字第278 號民事判決、最高法院97年度台上字第1737
    號民事裁定在卷可證）。
(二)、依被上訴人惠瑩公司96年 1月16日股東臨時會簽到簿記載，
    該公司股數共500,000股，股東共7人，持股數分別為丙○○
    100,000股、乙○○120,000股、何國彥50,000股、何黃秀英
    100, 000股、甲○○50,000股、何國源50,000股、江來福30
    ,000 股；又惠瑩公司於96年1月16日上午11時40分召開董事
    會選任董事長，出席董事為乙○○、何國彥、甲○○三人，
    決議：全體出席董事同意互選，乙○○為董事長，補足任期
    至97年 4月25日止（得三票）；再依經濟部96.11.08經授中
    字第09632984310號 變更登記表顯示，斯時被上訴人惠瑩公
    司之董事長為乙○○，董事為何國彥、甲○○，監察人為何
    黃秀英。（見原審卷第96-102頁）
(三)、被上訴人惠瑩公司董事會於97年 1月25日寄發股東臨時會通
    知，其召集事由為：「一補選董事一人。二臨時動議」，說
    明為：「本公司於民國96年 1月16日股東臨時會決議將董事
    長丙○○之董事一職解任，並改選甲○○接任該董事職務。
    嗣由全體董事推選乙○○為董事長。但丙○○起訴請求撤銷
    該股東臨時會決議，經法院判決『選任甲○○為董事』之決
    議應予撤銷，該部分判決已經確定，因此，公司董事缺額已
    達三分之一，依法應行補選。」（見原審卷第19頁）
(四)、被上訴人惠瑩公司97年 2月13日臨時股東會議簽到簿記載簽
    到出席股東為：乙○○、甲○○、何黃秀英、何國彥、丙○
    ○。會議記錄記載：（A） 推薦主席：何國彥推薦乙○○，
    丙○○說：不同意，此會議不合法，並提出高等法院文件一
    份。表決有四人贊成乙○○當主席。 （B）主席乙○○：惠
    瑩實業（股）臨時股東會議開始，議題為輔（補）選董事一
    人。丙○○：不同意，已上訴最高法院，所以誰是合法董事
    長未定。推事（選）董事：請各位股東推薦。何國彥：林益
    妹。丙○○：不同意。表決：有四人同意（何國彥、乙○○
    、何黃秀英、甲○○）。林益（義）妹當選董事。 （C）臨
    時動議：(1)丙○○：重聲（申）此次會議為不合法，對此會
    議。最高法院尚未判決確定本人不是合法董事長。(2)丙○○
    轉讓百分之一股份給陳芸生先生。主席乙○○：各位股東是
    否有異議，請表決。表決結果：有四名股東不同意。（見原
    審卷第20-24頁）
(五)、本院民事庭97年 3月12日97中分鎮民目決96上278字第03433
    號函主旨謂：本院96年度上字第 278號上訴人丙○○對先位
    之訴（確認股東臨時會決議無效）上訴，其效力應及於撤銷
    股東會決議之預備之訴，預備之訴亦生移審效力而未確定（
    最高法院72年 8月16日民庭總會決議(二)結論參照），被上訴
    人惠瑩實業股份有限公司及甲○○等請求核發確定證明書，
    歉難照准。（見原審卷第75頁）
四、本件上訴人雖主張惠瑩公司於97年 2月13日召集系爭股東臨
    時會時，台中地院96年度訴字第243 號判決尚未確定，甲○
    ○仍為惠瑩公司董事，惠瑩公司既無董事缺額，自無召開系
    爭股東臨時會補選一席董事之必要，再該次股東臨時會之召
    集人為董事會，但董事會成員甲○○之董事資格已被判決不
    存在，董事會推選乙○○為董事長也是無效，故其召集之股
    東臨時會屬於無召集權人之召集，而上訴人於股東臨時會時
    已當場表示異議，惟乙○○及其餘股東仍強行補選甲○○為
    董事，故該股東臨時會之召集程序違法，該次補選甲○○為
    董事之決議違反公司法第201條 規定，所為決議當然無效，
    甲○○與被上訴人惠瑩公司間委任關係亦不存在等語，則為
    被上訴人否認，並以前詞抗辯。是本件爭點為被上訴人惠瑩
    公司於97年 2月13日以補選一席董事為由召集股東臨時會，
    所為補選甲○○為董事之決議，是否無效？經查，兩造對於
    被上訴人惠瑩公司於97年 2月13日由乙○○擔任召集人，以
    補選一席董事為由召集系爭股東臨時會，並補選甲○○為董
    事，被上訴人甲○○與被上訴人惠瑩間有委任關係存在之事
    實，並不爭執，堪信為真。是應再予審酌者為，上訴人主張
    上開股東臨時會召集程序違法，決議無效，甲○○與惠瑩公
    司間委任關係不存在，是否有理由？經查：
(一)、1.按股東會分為二種，股東常會，每年至少召集一次。股東
    臨時會，於必要時召集之；股東會除本法另有規定外，由董
    事會召集之；股東臨時會之召集，應於十日前通知各股東；
    通知或公告應載明召集事由；改選董事、監察人、變更章程
    、公司解散、合併、分割或第185條第1項各款之事項，應在
    召集事由中列舉，不得以臨時動議提出，公司法第170條第1
    項、第171條、第172條第2項前段、第4項、第 5項分別定有
    明文。經查：系爭股東臨時會是由被上訴人惠瑩公司之董事
    會召集，而董事會於97年 1月25日通知各股東，並於通知上
    載明補選董事一人之召集事由等情，為兩造所不爭執，且有
    前開股東臨時會通知在卷為佐（見不爭執事項(三)），足認系
    爭股東臨時會之召集程序，與前開公司法規定，並無不合，
    先予明。
  2.上訴人主張被上訴人惠瑩公司於96年 1月16日之股東臨時會
    解任上訴人董事職務及選任被上訴人甲○○為董事之決議均
    違法，故由被上訴人甲○○為董事所組成之董事會亦非合法
    ，該董事會召集之系爭股東臨時會屬於無召集權人之召集云
    云。經查，上訴人請求撤銷被上訴人惠瑩公司於96年 1月16
    日之股東臨時會所為補選甲○○為董事之決議，及確認甲○
    ○與惠瑩公司間之委任關係不存在，業經台中地院96年度訴
    字第324號、本院96年度上字第278號、最高法院97年度台上
    字1737號民事判決上訴人勝訴確定（詳下述），是上訴人主
    張甲○○並未因上開股東臨時會之決議而取得惠瑩公司董事
    資格，自堪採信。惟查，被上訴人惠瑩公司於96年 1月16日
    上午11時40分召開董事會，由董事乙○○、何國彥、甲○○
    三人互選乙○○為董事長，補足任期至97年 4月25日止，其
    中被上訴人甲○○之董事資格，雖因前開台中地院96年度訴
    字第 324號民事確定判決撤銷補選其為董事之決議而不存在
    ，惟參諸經濟部67年 7月31日商6046號函釋：「查公司董事
    人數三人，董事會開會時是否必須全體出席方為有效，依本
    部67.7.11經 (67)商3927號意見：『依公司法第192條第1項
    前段規定，公司董事會設置董事不得少於三人，因而公司設
    置三名董事，應屬可行。次依同法第206條第1項規定：董事
    會之決議，除本法另有規定，應有過半數董事之出席，出席
    董事過半數之同意行之。故除公司法另有規定，或章程另有
    提高之規定外，董事人數為三人時，在一般普通決議，公司
    法既僅規定過半數董事之出席，而無必須全體董事出席之規
    定，如經二名董事之出席及該二名董事之同意所作之決議，
    似無不合。』經洽准司法行政部提供意見，茲准該部 67.7.
    19臺67函參06262號函復意見以：『公司法第206條第 1項既
    有董事會之決議，除本法另有規定外，應有過半數董事之出
    席，出席董事過半數之同意行之規定，則董事會之開會，以
    有過半數董事之出席即可。』」等語，足認為前開董事會參
    加人數縱不算入被上訴人甲○○惟因當時被上訴人惠瑩公司
    之董事長為乙○○，董事為何國彥、甲○○二人，有經濟部
    96.11.08經授中字第0963298431 0號變更登記表本一份在原
    審卷為證（見原審卷第101、102頁），即當時惠瑩公司之董
    事有三人，縱甲○○不計入，仍有乙○○、何國彥二人出席
    （即有過半數董事之出席），且出席之董事乙○○、何國彥
    亦均同意由董事乙○○擔任董事長（即出席董事過半數之同
    意），故該次董事會選任乙○○為董事長，亦無不合法，是
    該董事會嗣後於97年 1月25日寄發股東臨時會通知召開系爭
    97 年2月13日股東臨時會之決議，自屬合法。
(二)、再查：
  1.上訴人原係自94年 4月26日起擔任被上訴人惠瑩公司董事長
    ，因經濟部於95年12月25日發函命惠瑩公司應於96年 1月20
    日前召集股東臨時會，上訴人乃於95年1月4日召開臨時董事
    會，並決議於96年 1月16日上午10時30分召開惠瑩公司股東
    臨時會。而惠瑩公司之股東乙○○、甲○○、何黃秀英及何
    國彥等人，則於該次股東臨時會主席即上訴人宣告散會後，
    依公司法第182條之 1第2項規定（公司法第182條之第2項規
    定：公司應訂定議事規則。股東開會時，主席違反議事規則
    ，宣佈散會者，得以出席股東表決權過半數之同意推選一人
    擔任主席，繼續開會），自行推選乙○○擔任主席，決議解
    任上訴人董事職務，並補選甲○○為董事，再於董事會時推
    選乙○○擔任董事長，上訴人因而提起向台灣台中地法院（
    下稱台中地院）提起96年度訴字第 324號民事訴訟，以先位
    聲明請求判決：「1.確認被上訴人惠瑩公司於96年 1月16日
    股東臨時會會議主席丙○○宣布散會後所為推撰乙○○為會
    議主席、解任丙○○董事職務及選任甲○○為董事之決議無
    效；2.確認被上訴人惠瑩公司與被上訴人甲○○間委任關係
    不存在。」，以備位聲明請求判決：「1.被上訴人惠瑩公司
    於96年 1月16日股東臨時會會議主席丙○○宣布散會後所為
    選任甲○○為董事之決議應予撤銷；2.確認被上訴人惠瑩公
    司與被上訴人甲○○間委任關係不存在。」，經台中地院判
    決駁回上訴人上開先位聲明（駁回理由略以：被上訴人惠瑩
    公司於96年 1月16日召集之股東臨時會散會後所為之推選乙
    ○○為會議主席、解任丙○○董事職務及選任甲○○為董事
    之決議，其內容並無違反法令而無效之情形），而就備位之
    訴部分為上訴人勝訴判決（判決主文略以：「惠瑩公司於96
    年 1月16日股東臨時會會議主席丙○○宣布散會後所為選任
    甲○○為董事之決議應予撤銷；確認惠瑩公司與甲○○間委
    任關係不存在」。判決理由略以：系爭股東會散會後所為決
    議選任被上訴人甲○○為董事部分，因未列入召集之事由，
    而以臨時動議之方式提出，屬程序違法，應予以撤銷。選任
    被上訴人甲○○為董事部分既經撤銷，則被上訴人惠瑩公司
    與被上訴人甲○○間委任關係即不存在）。嗣兩造均不服判
    決，提起上訴，經本院於96年12月11日以96年度上字第 278
    號判決駁回兩造之上訴。上訴人不服本院上開96年度上字第
    278號判決，向最高法院提起上訴，經最高法院於97年8月21
    日以97年度台上字第1737號裁定駁回上訴確定等情，有台中
    地院96年度訴字第324號、本院96年度上字第278號、最高法
    院97年度台上字第1737號民事裁定在卷為佐（見原審卷第5-
    18、87、88頁）。
  2.按「公司法第189 條所定訴請法院撤銷股東會決議，係屬形
    成之訴，法院就該訴訟為原告勝訴之判決確定前，決議仍屬
    有效。俟決議經法院判決撤銷確定，始溯及於決議時成為無
    效。」（最高法院86年度台上字第1333號、82年度台上字第
    1826號、73年度台上字第2463號判決意旨參照）。經查，被
    上訴人惠瑩公司於96年 1月16日股東臨時會會議主席丙○○
    宣布散會後所為選任甲○○為董事之決議既經前開民事判決
    予以撤銷，並確認惠瑩公司與甲○○間委任關係不存在確定
    ，揆諸前開說明，上開選任甲○○為董事之決議即應溯及於
    決議時即96年 1月16日時成為無效，是其時甲○○自非惠瑩
    公司之董事，惠瑩公司於其時確有董事缺額一名之事實。是
    惠瑩公司嗣於97年 2月13日，以該公司有董事缺額一名為由
    ，召開股東臨時會時補選一席董事，並無召集事由錯誤或違
    反公司法第201條規定情形，上訴人主張惠瑩公司於97年2月
    13日臨時股東會所為補選甲○○為董事之決議無效，惠瑩公
    司與甲○○間委任關係不存在，自屬無據。
五、被上訴人惠瑩公司於97年 2月13日所為補選甲○○為董事之
    決議，其召集程序既無不合，決議亦無無效情形存在，從而
    ，上訴人於上訴後，在本院為訴之變更，請求確認惠瑩公司
    於97年 2月13臨時股東會所為補選甲○○為董事之決議無效
    ，及請求確認被上訴人惠瑩實業股份有限公司與被告甲○○
    間委任關係不存在，均屬無據，應予駁回。
六、本件事證已臻明確，兩造其餘攻擊或防禦方法及所提證據，
    經審核後，認對本件判決結果並無影響，毋庸一一論述，併
    予敘明。
據上論結，本件變更之訴為無理由，依民事訴訟法第78條，判決
如主文。
中    華    民    國    98    年    3     月    11    日
                  民事第六庭審判長法  官  袁再興
                                  法  官  盧江陽
                                  法  官  陳賢慧
以上正本係照原本作成。
如對本判決上訴，須於收受判決送達後二十日內向本院提出上訴
書狀，其未表明上訴理由者，應於提出上訴後二十日內向本院提
出上訴理由書（須按他造人數附具繕本）。
上訴時應提出委任律師為訴訟代理人之委任狀。具有民事訴訟法
第四百六十六條之一第一項但書或第二項之情形為訴訟代理人者
，另應附具律師及格證書及釋明委任人與受任人有該條項所定關
係之釋明文書影本。
                                  書記官  吳麗琴
中    華    民    國    98    年    3     月    11    日
                                                      Ｖ


司法院資訊處製作；財團法人民間司法改革基金會備份。
